臺灣高等法院刑事判決　　　　　　　　 94年度上訴字第902號
上　訴　人
即　被　告　甲○○
選任辯護人　洪士淵律師
上列上訴人因家暴殺人未遂等案件，不服臺灣桃園地方法院93年
度訴字第1906號，中華民國93年12月28日第一審判決（起訴案號
：臺灣桃園地方法院檢察署93年度偵字第13444 號），提起上訴
，本院判決如下：
    主  文
原判決撤銷。
甲○○放火燒燬現供人使用之住宅，未遂，處有期徒刑肆年。
扣案之寶特瓶壹只沒收。
    事  實
一、甲○○（無不法前科）與丙○○原係夫妻關係，其二人於民
    國九十一年四月十二日離婚，二人間具有家庭暴力防治法第
    三條第一款規定之前配偶之家庭成員關係。甲○○於九十三
    年七月五日二十三時許，在其桃園縣龍潭鄉上華村十七鄰龍
    新新村九八號住處內飲用含酒精成分之保力達Ｂ飲料後，因
    思及丙○○不願與其復合，且另與其他男子交往，心生不滿
    ，即欲縱火燒燬其與丙○○結婚期間所購買而登記在丙○○
    名下之車牌號碼ＪＮ六─六０八號重型機車以資洩憤，遂於
    同年七月六日凌晨二時二十一分許，持其所有之寶特瓶一只
    至桃園縣龍潭鄉○○路四四八號速邁樂加油站購買一．四三
    公升之九二無鉛汽油，至丙○○所住宿之龍潭鄉○○路三三
    六巷一七四號房屋外（該屋為三層樓加強磚造結構透天連棟
    式建築物，四樓另以鐵皮搭蓋增建，由乙○○向魏蕭玉英承
    租使用，該建築騎樓部分已經用鐵門圍繞，騎樓、一樓及二
    樓前側放置乙○○經營電腦風扇線圈加工之機器設備、物料
    ，二樓後側供丙○○住宿，三、四樓則閒置未使用，為現供
    人使用之住宅），於同日二時四十分許，由於丙○○之機車
    停放在騎樓處，即停放在圍繞騎樓鐵門內，甲○○為能放火
    燒燬機車，明知以汽油自鐵門信箱灌入再予引燃，不僅能引
    燃機車，亦可能燒燬房屋，竟仍將該寶特瓶內之汽油自該屋
    騎樓鐵門之信箱口灌入屋內，再以報紙作引線，點燃報紙後
    自信箱口塞入屋內而引燃汽油，甲○○見火勢已起隨即逃離
    該處，並將該只寶特瓶棄置於附近菜園內。經大火燃燒，乙○○所有之機器設備、物料及所代工之電腦風扇線圈全付之
    一炬，丙○○所有之前開機車嚴重燒損，僅殘留金屬骨架，
    足以生損害於乙○○、丙○○。火災發生後，住在該屋二樓
    之丙○○聽聞樓下聲響並嗅及濃煙，知已發生火災，至二樓
    陽台呼救，居住在前開房屋對面之乙○○、乙○○之妻曾春
    梅聞聲後外出察看，見狀乃以樓梯將丙○○救出，丙○○方
    倖免於難，桃園縣政府消防局於同日二時四十五分許接獲報
    案，旋趕赴該處搶救，於同日三時六分許撲滅火勢，該建築
    物僅一樓天花板、牆壁受火熱不等程度之燒損、鐵捲門嚴重
    受熱、變色，二樓、三樓與四樓僅受煙薰，而未達喪失效用
    之程度，甲○○始未得逞。嗣經警於附近菜園尋獲並扣得上
    開寶特瓶，並調閱乙○○所裝設監視器拍攝之錄影帶，經丙○○指認縱火者為甲○○，而循線查悉前情。
二、案經丙○○、乙○○訴由桃園縣政府警察局平鎮分局報告臺
    灣桃園地方法院檢察署檢察官偵查起訴。
    理  由
壹、有罪部分
一、訊據上訴人即被告甲○○坦承欲放火燒燬丙○○所騎乘之機
    車，而於前開時地自上址房屋一樓鐵門之信箱口灌入汽油，
    再以報紙作引線點火引燃之事實不諱，核與告訴人乙○○、
    丙○○陳述情節相符，並有被告購買汽油之發票一紙、現場
    蒐證照片五十四幀、桃園縣政府消防局火災原因調查報告書
    一份在卷可稽，及寶特瓶一只扣案可資佐證，足認被告此部
    分自白確與事實相符，堪以採信。惟辯稱：伊只想燒燬丙○○之機車洩憤，並無放火燒房屋之意思云云。惟查，上開建
    築之騎樓，已經以鐵門圍繞，而告訴人丙○○之機車停放於
    騎樓即鐵門之內，此有卷附照片可參，則被告為放火燒燬丙○○之機車，自鐵門之信箱灌入汽油引燃，勢必一併引燃房
    屋本身，參以被告以汽油引燃，而汽油延燒力甚強，此為社
    會上一般人所得認識之事實，故被告雖稱其引燃汽油之目的
    僅在放火燒燬機車，無意一併放火燒房屋一節，尚難採信，
    至被告放火燒燬丙○○之機車後，機車全毀，僅留骨架，而
    乙○○所有之機器設備、物料及所代工之電腦風扇線圈亦遭
    燒燬，已經丙○○、乙○○二人陳明，亦為被告所自承，至
    上開房屋雖經火燒，但該建築物僅一樓天花板、牆壁受火熱
    不等程度之燒損、鐵捲門嚴重受熱、變色，二樓、三樓與四
    樓僅受煙薰，而未達喪失效用之程度，亦有上開火災現場原
    因報告書及現場照片在卷可查，又上開房屋有丙○○居住在
    二樓，已經丙○○、乙○○陳明，亦為被告所不否認，故該
    房屋係現供人使用之住宅亦可認定。本件事證明確，被告犯
    行應堪認定。
二、核被告甲○○所為，係犯刑法第一百七十三條第三項、第一
    項之放火燒燬現供人使用之住宅未遂罪及第三百五十四條之
    毀損罪（燒燬丙○○機車、乙○○所有之機器設備、物料及
    所代工之電腦風扇線圈）。被告甲○○與丙○○原係夫妻關
    係，其二人於九十一年四月十二日離婚，此經被告供承在卷
    ，並經證人丙○○於原審、本院審理時證述在卷，二人間具
    有家庭暴力防治法第三條第一款規定之前配偶之家庭成員關
    係，應屬家庭暴力防治法第二條第二項所稱之家庭暴力罪。
    被告已著手放火行為之實施，因消防隊在接獲報案後旋趕赴
    該處搶救，而未生房屋燒燬之結果，係屬障礙而不遂，爰依
    刑法第二十六條前段之規定減輕其刑。被告以一縱火行為同
    時觸犯上開二罪名（毀損罪部分係毀損丙○○、乙○○二人
    之物，亦屬於一行為觸犯同一罪名），屬想像競合犯，應依
    刑法第五十五條之規定，從一重之放火燒燬現供人使用之住
    宅未遂罪處斷。
三、原審對被告論罪科刑，固非無見，惟被告並無殺人之犯意，
    尚難論以殺人未遂罪責（詳後述），惟原審就此亦認被告犯
    有殺人未遂罪，尚有未洽，被告上訴否認有放火燒燬房屋部
    分雖不可採，惟被告上訴否認有殺人意圖則非無據，自應由
    本院撤銷原判決予以改判。茲審酌被告並無不法前科，有本
    院被告全國前案紀錄表在卷可稽，犯後坦承部分犯行，態度
    尚稱良好，惟其僅因與丙○○感情糾紛，竟以汽油縱火，不
    惟殃及無辜之告訴人乙○○，並使周遭居民之生命、財產蒙
    受極大之威脅，惡性非輕，迄雖未與告訴人乙○○達成和解
    ，但已經以其所有之房屋抵償，告訴人丙○○則願意原諒被
    告等一切情狀，量處有期徒刑四年。扣案之寶特瓶壹只，為
    被告所有供其犯本罪所用之物，業據被告供陳在卷，爰依刑
    法第三十八條第一項第二款規定宣告沒收。
貳、不另為無罪諭知部分
一、公訴意旨另以：被告甲○○對於在深夜眾人熟睡時刻，於人
    口稠密之連棟式住宅區縱火，能預見將發生重大傷亡，僅因
    不滿前妻丙○○不願復合，乃基於殺人之間接故意，於前述
    時地放火，嗣因丙○○遭人救援，始倖免於難，因認被告此
    部分犯行亦涉有第二百七十一條第二項之殺人未遂罪嫌。
二、按「罪事實應依證據認定之，無證據不得認定犯罪事實」，
    刑事訴訟法第一百五十四條第二項定有明文，最高法院七十
    六年台上字第四九八六號判例謂：「認定犯罪事實所憑之證
    據，雖不以直接證據為限，間接證據亦包括在內；然而無論
    直接或間接證據，其為訴訟上之證明，須於通常一般之人均
    不致有所懷疑，而得確信其為真實之程度者，始得據為有罪
    之認定，倘其證明尚未達到此一程度，而有合理之懷疑存在
    時，事實審法院復已就其心證上理由予以闡述，敘明其如何
    無從為有罪之確信，因而為無罪之判決，尚不得任意指為違
    法」。
三、訊據上訴人即被告甲○○堅決否認有何殺人之犯意及犯行，
    堅稱伊放火僅在放火燒燬伊與丙○○合買之機車洩憤，並無
    殺人之意思等語。而公訴人認被告有上開殺人之犯意及犯行
    ，係以「被告對於在深夜眾人熟睡時刻，於人口稠密之連棟
    式住宅區縱火，能預見將發生重大傷亡」為其論據。惟查：
  (一)被告確於上開時地放火燒燬告訴人丙○○之機車一節，已如
    前述，此部分之事實固堪認定。惟被告於警方查獲後，即供
    稱：「（你為何要去放火？）我是要放火燒我前妻丙○○的
    機車」，「（你妻在何處上班？居住何處你是否清楚？）她
    在宏大拉鍊工廠上班，她居住在乙○○所有工廠內二樓」，
    「（你縱火時是否知道你前妻在該處的二樓？）我當時並不
    知道她人在不在，我只知道她居住在該處有半年之久」，「
    （你縱火時有無看見機車是否停放在屋內？）我有看到機車
    停放在屋內」，「（你前妻平常的交通工具為何？）我前妻
    平常都是用該部機車作為交通工具」，「（你既然知道她的
    交通工具都只有那部機車，而該部機車當時又停放在該處為
    何你說你不知道她在居住的房子內？）因為當時該屋子大門
    深鎖，我也不可能進去，所以我猜想她應該不在」，「（你
    縱火時有無顧慮他人之生命、身體及財產安全？）我沒想這
    麼多，我只是想將機車燒燬，因為機車是我和她一起買的」
    ，（見一三四四四偵查卷，三至六頁），由以上被告於警詢
    之供述觀之，被告自始即不確知告訴人丙○○是否在屋內，
    其目的亦在燒燬丙○○之機車。
  (二)被告嗣於檢察官偵查中供述：「（放火時你知道你前妻住在
    樓上？）當時我不知道，我只知道他的機車放在樓下」（見
    偵查卷八九頁）；於原審亦供述：「我確實有在起訴書中所
    列的時間、地點，潑灑汽油，並且點火引燃，但是我並沒有
    致告訴人丙○○於死的意思，..... 我知道放火結果有可能
    不小心會去燒死人，只是當時情緒很激動，一時想不開才會
    去放火」（見原審卷廿七頁），「我不是心肝不好，我放火
    的時候，是因為我知道丙○○的機車有回來在裡面，雖然外
    面門拉上看不到，所以我才從信箱口灌汽油進去燒，因為我
    知道丙○○的機車都是停在一樓鐵門的旁邊，我不知道丙○○有沒有在那邊過夜」（見原審卷四四頁），於本院審理時
    亦作相同之供述，此等供述與其在警詢中之供述相同。
  (三)再由被告放火之地點觀之，被告稱其放火之目的在燒燬告訴
    人丙○○所騎乘之機車，由於其知悉丙○○之機車均停放於
    一樓鐵門的旁邊，因此放火之地點亦選在鐵門旁邊機車停放
    的位置，此觀之卷附火災現場圖及現場照片即明，由此可見
    被告稱其放火之目的在於燒燬丙○○之機車一節即非無據。
    此外，本案丙○○所居住之房屋尚有後門可通行、逃生，已
    經證人丙○○於本院證述明確，可證被告放火並無阻礙丙○○之逃生通道。
  (四)再由被告所購買之汽油數量觀之，其購買九二無鉛汽油，計
    新台幣（以下同）三一元，容量為一．四三公升，此一數量
    之汽油並不多，單以此汽油能造成之損害範圍究竟不大，此
    亦可佐證被告原先之目的在於燒燬告訴人丙○○之機車。
  (五)雖被告於檢察官偵查中，對檢察官詢問：「用汽油放火會造
    成人命死亡？」，被告稱：「我知道，我很後悔」（見偵查
    卷九０頁），在原審被告亦自承：伊大約在縱火前四、五個
    月左右就知道丙○○居住在該屋二樓，車牌號碼ＪＮ六─六
    ０八號重型機車平時均係丙○○做為交通工具使用，伊縱火
    時有看到那輛機車停在屋內，伊知道旁邊的房屋有住人，也
    知道放火可能會造成他人死亡等語，檢察官及原審乃憑此認
    定被告有殺人之犯意及犯行，惟被告所稱係在檢察官及原審
    詢問「用汽油放火會造成人命之傷亡」一節所做之一般性陳
    述，並非針對本案之供述，在本案被告一再供稱並無殺害丙○○之意思，故檢察官以一般性問題詢問被告，尚不能據以
    對被告作不利之認定。參以證人丙○○於本院審理中作證所
    言，在其與被告結婚之後，被告未曾對其使用暴力，二人離
    婚主要是為小孩之問題，被告亦多次要求與丙○○復合等情
    觀之，被告與丙○○離婚之前，並無重大之恩怨，達到必取
    告訴人丙○○之性命不可之程度，亦即被告在離婚之前與丙○○相處之情形，尚難找到有殺害丙○○之動機存在；至二
    人離婚後迄本案發生前一月，丙○○之友人為丙○○介紹男
    朋友一節，為丙○○證述明確，而被告亦自承知悉此一情事
    ，而放火亦與此一情事有關等情（見本院審判期日筆錄），
    惟觀諸證人丙○○之陳述，友人介紹男朋友僅係不到一月之
    時間，時間甚短，而被告則認丙○○既不願與之復合，且被
    告於假日尚需照顧小孩又需工作，難於兼顧，而丙○○竟另
    結新歡，在此情形下對於離婚前曾共同出資購買機車與丙○○使用一節，心有未甘，乃決意放火燒燬機車等情觀之，被
    告原既寄望與丙○○復合，以解決照顧小孩之問題，則其所
    言僅在燒燬機車以示報復，無殺害丙○○之意思一節非不能
    採信。
  (六)被告放火之目的既在燒燬機車而未及殺人，為本院所採信，
    但被告所言無意放火燒燬房屋則為本院所不採之區別，在於
    被告之放火行為是否意在殺人，本院認不能單以在社會一般
    認為：「放火必會遭致人命之傷亡」即認定被告放火時殺人
    之不確定故意，仍應觀察被告放火之各項行為綜合研判，諸
    如被告之動機、放火之地點、汽油之數量、房屋通道是否阻
    礙等等，始能判斷被告放火之行為是否有不確定之殺人犯意
    存在。至被告雖稱無意燒燬房屋，但本案被告於放火之時，
    機車停放於房屋之內，被告引燃機車之時，係將汽油灌入房
    屋之內，再以報紙做引火工具，引燃機車，依其放火之過程
    觀之，被告欲燒燬機車，勢必放火燒房屋始能達到目的，故
    被告雖稱無意燒房屋，然此顯與其放火過程中之認識不合。
    故被告放火所構成之罪責為何，仍應觀察其放火行為之各個
    細節，附此敘明。
四、綜上所述，被告稱其無殺人之犯意存在，非不可採。原審未
    予詳查，僅依被告有放火之行為，且放火之對象為連棟式住
    宅，遽認被告有殺人之犯意，本院認尚有未洽，被告上訴否
    認殺人並非無據，惟此部分與檢察官起訴前述有罪判決部分
    ，檢察官認有裁判上一罪之關係，爰不另為無罪之諭知。
據上論斷，應依刑事訴訟法第三百六十九條第一項、第三百六十
四條、第二百九十九條第一項前段，刑法第一百七十三條第一項
、第三項、第三百五十四條、第二十六條前段、第五十五條、第
三十八條第一項第二款，罰金罰鍰提高標準條例第一條前段，判
決如主文。
本案經檢察官周誠南到庭執行職務。
中　　華　　民　　國　　94　　年　　6 　　月　　15　　日
　　　　　　　　　刑事第七庭審判長法　官  蔡秀雄
　　　　　　　　　　　　　　　　  法　官  蘇素娥
　　　　　　　　　　　　　　　　  法　官  周占春
以上正本證明與原本無異。
如不服本判決，應於收受送達後十日內向本院提出上訴書狀，其
未敘述上訴之理由者並得於提起上訴後十日內向本院補提理由書
（均須按他造當事人之人數附繕本）。
                                  書記官  葉金發
中　　華　　民　　國　　94　　年　　6 　　月　　15　　日
附錄：本案論罪科刑法條全文
刑法第一百七十三條
（第一項）
放火燒燬現供人使用之住宅或現有人所在之建築物、礦坑、火車
、電車或其他供水、陸、空公眾運輸之舟、車、航空機者，處無
期徒刑或七年以上有期徒刑。
（第三項）
第一項之未遂犯罰之。
